最高法院刑事判決　　　　　　九十四年度台上字第三九九七號
　　上　訴　人　福建高等法院金門分院檢察署檢察官
　　被　　　告　甲○○
　　　　　　　　　　　　3號
上列上訴人因被告殺人未遂案件，不服福建高等法院金門分院中
華民國九十四年三月十七日第二審更審判決（九十三年度重上更
(二)字第七號，起訴案號：福建金門地方法院檢察署八十六年度偵
字第三一、八二號），提起上訴，本院判決如下：
    主  文
原判決撤銷，發回福建高等法院金門分院。
    理  由
本件原判決以公訴意旨略稱：被告甲○○基於強劫殺人之故意，
於民國八十六年一月十六日七時許，侵入被害人楊旬位於福建省
金門縣金城鎮○○路一一四之一號住處，基於強劫殺人之故意，
在臥室內，以不詳物體，重擊被害人頭部要害，致其急性腦出血
、右前額骨骨折、硬腦膜撕裂傷、頭皮壞死，再強劫其財物約新
台幣一萬元，幸被害人經救治得宜，倖免於死，惟已成植物人狀
態，認被告涉犯廢止前之懲治盜匪條例第二條第二項、第一項第
六款強劫而故意殺人未遂罪嫌。惟經審理結果，認為不能證明被
告犯罪，因而撤銷第一審關於該部分論處被告殺人未遂罪刑之判
決，改判諭知被告無罪。固非無見。
惟查：（一）審理事實之法院對於被告有利及不利之證據，應一
律注意，詳為調查，綜合全案證據資料，本於經驗法則以定其取
捨，並將取捨證據及得心證之理由於判決內詳為說明，方為適法
。原判決依憑被告之母洪含猜及其兄李寧燁所為，八十六年一月
十六日清晨，被告住宅對外出入之鐵門，曾遭人自外以鐵絲綑綁
而不能開啟，嗣經洪含猜電告李寧燁前來開門，被告當天上午根
本無法外出之證述，資為認定被告於案發當時不可能至現場之證
據之一。惟查上開事實之主張係被告上訴至原審法院後，迨八十
六年十一月六日始自撰「調查證據狀」，以之為辯，並請求傳喚
其兄李寧燁作證（見上訴卷第三十三頁），嗣其母、其兄亦到庭
為相同之證述，加以附和【見同上卷第六十八頁、上更(一)卷（二
）第三十六頁】。然該事實為被告與其母共同經歷且記憶清晰之
事實，更為其案發當時不在場之有利佐證，衡情被告於案發翌日
經警通知到案後，應會積極主動以此為己有利之辯解。何以被告
及其母洪含猜於警訊、偵查，乃至第一審法院判決前，均未曾提
及此情。即被告於原審同月四日第一次提訊時，仍不曾陳述有如
上情事，則其上開所辯是否屬實？其母及兄長之證詞是否迴護被
告？均啟人疑竇，實情如何自有詳查說明之必要，乃原判決遽採
為有利被告之認定，難認無判決理由不備之疏誤。又證人李錫福
僅證稱八十五年十二月底前，其租住處曾有過大門遭人以鐵絲綑
綁之情形；警員劉華泰亦僅證述洪含猜曾因住處大門遭人綑綁而
報案，但日期已忘記了等語，原判決即據此推論證人李寧燁之證
詞為可採，逕認被告辯稱案發當日早上其住宅大門，遭人從外反
綁，根本不能由門戶外出之情，尚非無據云云，其判決理由之敘
述與卷內之證據資料不相適合，同有判決理由不備之違法。（二
）按對於被告有利或不利之證據，究應如何取捨，固屬事實審法
院自由判斷之職權，惟其判斷必須合乎論理法則與經驗法則。查
被告係於案發翌日即八十六年一月十七日十四時許，在金門縣警
察局刑警隊製作筆錄時，為警查獲其所穿著之白色球鞋，其上殘
留有多點呈散狀之小血斑，有該球鞋扣案足資佐證，並有照片四
張附卷可參（見偵字第三一號卷第八、四十九、五十、五十一頁
），該球鞋經送請內政部警政署刑事警察局鑑驗結果認本球鞋右
腳右側中間鞋面斑跡DNA與現場被害人楊旬血跡DNA 之HLA─DQα
、PM型別相同，有該局八十六年一月二十八日刑醫字第六九九三
號鑑驗書在卷可憑（見同上偵查卷第八五頁），而與被害人楊旬
血跡的HLA─DQ及PM DNA 型別相同者，該型別在台灣地區中國人
分布之機率預估為一五０八二分之一，亦有該局九十四年一月三
十一日刑醫字第０九四００一二八五五號函在卷可稽【見重上更
(二)卷第九十四頁】。酌以被告亦供稱，自同年月十五日至十七日
，均係穿著該雙白色球鞋，且該雙球鞋一直均為其所使用等情（
見偵字第三一號卷第八頁），其復曾於八十六年一月二十三日破
壞被害人楊旬住宅大門鎖頭，侵入宅內竊取財物，於屋內枕頭套
上留有球鞋印，而為警查獲（此部分業經判決確定），等情以觀
，似徵被告熟諳侵入被害人住宅之路徑及方法，足徵其曾去過案
發現場。倘若台灣地區有其他與被害人楊旬血液HLA─DQ及PM DN
A 型別相同之人存在，此人於八十六年一月十五日至十七日之三
天之內（被告供稱其穿著扣案之NOKEI 白色球鞋期間），適出現
在金門縣被告住宅附近，身上正在流血，而其血液亦正巧滴落在
被告所穿球鞋之鞋面上，此機率恐係絕無可能。原判決未審酌卷
內其他證據資料綜合判斷，徒以上開血跡鑑定比對DNA 人別基因
再現頻率之機率過低，認上開鑑驗報告不足資為被告犯罪之證據
【見原判決理由四─（五）】，其採證有悖於常理之推斷，難謂
與論理法則及經驗法則無違。（三）審理事實之法院，應就在客
觀上為認定事實及適用法律基礎之證據，從各方面詳予調查，以
期發現真實，苟就該等證據之調查尚未完備，即行判決，依刑事
訴訟法第三百七十九條第十款規定，即屬當然違法，而足構成撤
銷之原因。原判決以DNA 證據屬微物證據，自蒐集到儲存的過程
中，會因為裁贓掉包、標籤誤貼、樣本被污染裂解等原因，造成
檢驗報告錯誤，資為被告無罪理由之一。然原審未進一步向鑑驗
機關查明本件檢體自蒐集到儲存的過程中，有無因裁贓掉包、標
籤誤貼、樣本被污染裂解等原因，造成檢驗報告錯誤。率以本件
送鑑驗之檢體採樣係採自間接證物（即被告之球鞋之血跡），上
開DNA鑑驗報告並未說明該檢體有無遭到污染裂解，遽認上開DNA
之鑑驗結果，實難作為認定被告犯行之證據云云，自有查證未盡
之違法。（四）判決理由之敘述均應依憑證據，且須與卷內之證
據資料相適合，否則即有判決理由不備，或證據上理由矛盾之違
法。卷查由金門縣金城鎮○○○路十五號之三號被告住處攀爬鄰
屋屋頂，可以輾轉越入同鎮○○路一一四之一號被害人住處，業
據原審法院受命法官於八十九年二月二十五日履勘現場查明無誤
，並載明勘驗筆錄六─（五），有上開筆錄、位置圖及現場照片
在卷可稽【見上更(一)卷（一）第一百五十九至一百六十八頁】。
嗣原審於九十三年十一月三日第二次履勘現場時仍於現場照片上
記載：「疑為被告翻牆進入被害人家之處」【見重上更(二)卷第八
十一、八十二頁】，原判決卻認被告不可能從其住處鄰屋屋頂進
入被害人住處行兇後，再由鄰屋屋頂返回【見原判決理由四─（
三）】，已有判決理由之敘述與卷內證據資料不相適合之可議。
況前開履勘現場之時間距案發時已相隔三、七年之久，原審未調
查案發時之現場狀況，僅以事後履勘現場所拍攝之照片，遽予推
論案發時現場無任何梯子或工具可供攀爬，亦有查證未盡及理由
不備之違誤。檢察官上訴意旨執此指摘原判決違法，非無理由，
應認仍有撤銷發回之原因。
據上論結，應依刑事訴訟法第三百九十七條、第四百零一條，判
決如主文。
中　　華　　民　　國　九十四　年　　七　　月　二十八　日
                      最高法院刑事第三庭
                          審判長法官  紀　俊　乾
                                法官  黃　正　興
                                法官  劉　介　民
                                法官  陳　東　誥
                                法官  洪　明　輝
      本件正本證明與原本無異
                                      書  記  官
中　　華　　民　　國　九十四　年　　八　　月　　一　　日
                                                      Ｃ
